【裁判字號】    99,婚,97
【裁判日期】    990427
【裁判案由】    離婚
【裁判全文】
臺灣臺南地方法院民事判決                99年度婚字第97號
原      告  甲○○○
被      告  乙○○
上列當事人間請求離婚事件，經本院於民國99年4月13日言詞辯
論終結，判決如下：
    主      文
准原告與被告離婚。
訴訟費用新臺幣參仟元由被告負擔。
    事實及理由
一、被告未於言詞辯論期日到場，核無民事訴訟法第386條所列
    各款情形，爰依原告之聲請，由其一造辯論而為判決。
二、本件原告起訴主張：
  (一)兩造結婚後曾經離婚，嗣又再結婚，兩造婚後育有長子陳怡
    誠（民國○○年○○月○○日生，身分證統一編號：Ｚ000000000號
    ）、次子陳怡清（65年10月18日生，身分證統一編號：Ｚ000
    000000號），皆已成年，兩造目前婚姻關係存續中。
  (二)被告於87年間某日起至89年8月24日止，與訴外人黃千容連
    續多次發生通姦及相姦行為，於89年8月31日為原告發覺有
    異，報警查獲被告與訴外人黃千容之通姦及相姦行為，原告
    並對被告及訴外人黃千容提出妨害家庭刑事告訴，經本院89
    年度易字第2806號刑事判決被告及訴外人黃千容有罪，被告
    及訴外人黃千容雖曾提起上訴即臺灣高等法院臺南分院90年
    度上易字第704號妨害家庭事件，惟二人均撤回上訴而告確
    定。
  (三)兩造結婚後原本共同居住在臺南市，89年8月31日因原告報
    警查獲被告與訴外人黃千容之通姦及相姦行為，兩造即分居
    未同住，90年間因長子陳怡誠、次子陳怡清陸續自國外學成
    返國，原告即與二子搬至臺中居住，嗣再搬至臺北居住，兩
    造自89年間起分居至今，已將近十年之久，兩造均無互動往
    來，實已形同陌路。其間雖因長子陳怡誠腦部長瘤在臺北榮
    民總醫院住院開刀，被告曾經北上探視長子陳怡誠三次，惟
    僅短暫停留，當天即離去返回臺南，與原告間無任何互動、
    關懷。且自89年間兩造分居後，被告即不曾提供原告及二子
    扶養費及教育費，原告自行打工賺取生活費，另向他人借款
    支付二子教育費。近年來，原告係由長子陳怡誠扶養，被告
    卻向國稅局申報其扶養原告，導致長子陳怡誠無法申報扶養
    原告，並須至國稅局辦理相關更正手續，且次子陳怡清在98
    年12月間結婚時曾邀請被告參加，惟被告並未到場。兩造間
    因長期的分居，各自獨立生活，彼此間又無互動、關懷，實
    已喪失夫妻感情，兩造間顯然存有難以維持婚姻之重大事由
    存在，爰依民法第1052條第2項規定，請求判決離婚等情。
    並聲明：准原告與被告離婚。
三、被告未於言詞辯論期日到場，亦未提出書狀作任何聲明或陳
    述。
四、得心證之理由：
  (一)原告主張兩造結婚後曾經離婚，嗣又再結婚，兩造婚後育有
    長子陳怡誠（民國○○年○○月○○日生，身分證統一編號：Ｚ000
    000000號）、次子陳怡清（65年10月18日生，身分證統一編
    號：Ｚ000000000號），皆已成年，兩造目前婚姻關係存續中
    之事實，業據原告提出戶籍謄本4件為憑，核屬相符，自足
    信為真正。
  (二)次按夫妻之一方，有民法第1052條第1項10款以外之重大事
    由，難以維持婚姻者，夫妻一方得請求離婚。但其事由應由
    夫妻一方負責者，僅他方得請求離婚，民法第1052條第2項
    定有明文。次按民法第1052條第2項規定，有同條第一項以
    外之重大事由，難以維持婚姻者，夫妻之一方得請求離婚。
    是否有難以維持婚姻之重大事由，判斷標準為婚姻是否已生
    破綻而無回復之希望，此不可由原告已喪失維持婚姻意欲之
    主觀面加以認定，而應依客觀的標準，即難以維持婚姻之事
    實，是否已達於倘處於同一境況，任何人均將喪失維持婚姻
    希望之程度以決之（參照最高法院87年度臺上字第1304號判
    決）。又民法第1052條第2項所稱「有前項以外之重大事由
    ，難以維持婚姻者」，係抽象的、概括的離婚事由，此乃緣
    於民國74年修正民法親屬編時，為因應實際需要，參酌各國
    立法例，導入破綻主義思想所增設。但其事由應由夫妻一方
    負責者，僅他方得請求離婚，是其所採者為消極破綻主義精
    神，而非積極破綻主義。關於「難以維持婚姻之重大事由」
    ，其判斷之標準為婚姻是否已生破綻而無回復之希望。而婚
    姻是否已生破綻無回復之希望，則應依客觀之標準，即難以
    維持婚姻之事實，是否已達於倘處於同一境況，任何人均將
    喪失維持婚姻意欲之程度而定。至於同條項但書所規定「難
    以維持婚姻之重大事由應由夫妻之一方負責者，僅他方得請
    求離婚」，乃因如肯定有責配偶之離婚請求，無異承認恣意
    離婚，破壞婚姻秩序，且有背於道義，尤其違反自己清白（
    clean hands)  之法理，有欠公允，同時亦與國民之法感情
    及倫理觀念不合，因而採消極破綻主義。倘該重大事由，夫
    妻雙方均須負責時，應比較衡量雙方之有責程度，僅責任較
    輕之一方得向責任較重之他方請求離婚，如有責程度相同時
    ，雙方均得請求離婚，始屬公允，是責任較重之一方應不得
    向責任較輕之之他方請求離婚（參照最高法院94年度臺上字
    第115號判決）。
  (三)原告另主張被告於87年間某日起至89年8月24日止，與訴外
    人黃千容連續多次發生通姦及相姦行為，於89年8月31日為
    原告發覺有異，報警查獲被告與訴外人黃千容之通姦及相姦
    行為，原告並對被告及訴外人黃千容提出妨害家庭刑事告訴
    ，經本院89年度易字第2806號刑事判決被告及訴外人黃千容
    有罪，被告及訴外人黃千容雖曾提起上訴即臺灣高等法院臺
    南分院90年度上易字第704號妨害家庭事件，惟二人均撤回
    上訴而告確定之事實，業據原告提出本院89年度易字第2806
    號刑事判決1件為證，並經本院依職權調閱上開刑事卷宗核
    閱無誤，有本院89年度易字第2806號刑事卷宗在卷足稽，自
    足採信。
  (四)再查，原告主張兩造結婚後原本共同居住在臺南市，89年8
    月31日因原告報警查獲被告與訴外人黃千容之通姦及相姦行
    為，兩造即分居未同住，90年間因長子陳怡誠、次子陳怡清
    陸續自國外學成返國，原告即與二子搬至臺中居住，嗣再搬
    至臺北居住，兩造自89年間起分居至今，已將近十年之久，
    兩造均無互動往來，實已形同陌路。其間雖因長子陳怡誠腦
    部長瘤在臺北榮民總醫院住院開刀，被告曾經北上探視長子
    陳怡誠三次，惟僅短暫停留，當天即離去返回臺南，與原告
    間無任何互動、關懷。且自89年間兩造分居後，被告即不曾
    提供原告及二子扶養費及教育費，原告自行打工賺取生活費
    ，另向他人借款支付二子教育費。近年來，原告係由長子陳
    怡誠扶養，被告卻向國稅局申報其扶養原告，導致長子陳怡
    誠無法申報扶養原告，並須至國稅局辦理相關更正手續，且
    次子陳怡清98年12月間結婚時曾邀請被告參加，惟被告並未
    到場等情，業經原告舉證人即兩造長子陳怡誠到庭證稱：「
    （問：被告與原告分居的原因與時間？）起因是我爸爸外面
    有女人，和黃千容通姦，我媽媽無法忍受再與我爸爸共同生
    活，時間在八十九年間之後經過了半年我畢業回到台灣，我
    在台中工作，約在九十年間當時我就請我媽媽搬上來台中，
    我們一起住在台中，我弟弟當時還在國外讀書還沒回台灣，
    兩造分居時間在八十九年間，分居的原因是被告和黃千容通
    姦，我跟原告在台中住了一年半，我弟弟在半年以後也回來
    台灣一起住在台中，之後因為工作的關係就三人一起搬到台
    北，我們在台北住到現在，兩造分居到現在將近十年時間。
    」「兩造分居後被告沒有支付原告生活費用、子女教育費。
    原告的生活費用是原告自己打工賺取，子女教育費用是原告
    向朋友借來，被告都沒有支付。」「（問：兩造分居期間，
    被告對於原告有無關懷或者互相聯絡、見面？）都沒有，兩
    造都無互動往來。」「因為當時93年10月間我有一個良性的
    腦瘤，住院開刀，我爸爸有去看我三、四次，他都是當天離
    開，我是在台北榮總醫院開刀，當時他只交代原告要把我照
    顧好，此外無其他的互動或者關懷。」「有，約三、四年前
    開始被告就申報扶養原告，因為稅捐處有優先順序，必須先
    讓配偶扶養，但是實際上被告沒有扶養原告，都是由我在扶
    養原告，被告這樣申報，導致我沒有辦法申報扶養原告，所
    以原告之前有去台北市的稅捐處更正，但隔年被告還是去申
    報扶養原告，導致我們必須每年更正，造成困擾。」等語（
    見本院99年4月13日言詞辯論筆錄），核與原告主張之上開
    事實相符，自堪信原告主張上開事實為真正。
  (五)查兩造因被告與訴外人黃千容有通姦行為，為原告於89年8
    月31日報警查獲，兩造因此而分居，未再共同生活，迄今已
    有九年八個月之久，分居期間，兩造均無互動往來，實已形
    同陌路。其間雖因長子陳怡誠腦部長瘤住院開刀，被告曾經
    北上探視長子陳怡誠三次，惟均短暫停留，當天即離去，與
    原告間無任何互動、關懷。且自89年間兩造分居後，被告即
    不曾提供原告及二子扶養費及教育費，足信兩造分居日久，
    已無互信互諒之基礎，各自獨立生活，形同陌路，客觀上兩
    造之婚姻關係已屬有名無實而生破綻。而現代婚姻係以男女
    雙方之感情為基礎，以雙方心投意合，相互溝通扶持，彼此
    容忍，共同經營婚姻生活為要件，倘雙方情意已絕，溝通之
    途塞容忍之度無，共圖營生之念滅，則其婚姻基礎已頹，任
    何人處於同一境況，均將喪失維持婚姻之意欲與希望，自屬
    難以維持婚姻之重大事由。再審酌上開兩造婚姻關係破裂之
    事由，係因被告與訴外人黃千容有通姦外遇行為所致，顯係
    可歸責於被告，不可歸責於原告，參諸前開說明，原告自得
    請求判決離婚。從而原告依民法第1052條第2項規定，請求
    判決兩造離婚，即屬有據，應予准許。
五、本件訴訟費用應由敗訴之被告負擔。經查，原告支出第一審
    訴訟費用即裁判費新臺幣3,000元，應由被告負擔，爰確定
    如主文第二項所示。
六、據上論結，本件原告之訴為有理由，依民事訴訟法第385條
    第1項前段、第78條、第87條第1項，判決如主文。
中    華    民    國    99    年    4     月    27    日
                  家事法庭    法  官  鄭  彩  鳳
上正本係照原本作成。
如對本判決上訴，須於收受判決正本送達後20日內向本院提出上
訴狀，並繳納上訴費及附具繕本。
中    華    民    國    99    年    4     月    27    日
                              書記官  黃  心  怡

司法院資訊處製作；財團法人民間司法改革基金會備份。
